臺灣臺東地方法院民事判決
109年度訴字第228號
原      告  徐麗婷

訴訟代理人  潘仲文律師
被      告  北緯二十二度休閒事業有限公司

法定代理人  林泇賝
訴訟代理人  王森榮律師 
            賴柏宏律師
被      告  林泇賝
被      告  陳湧貿
上列當事人間請求遷讓房屋等事件，本院於民國110年05月10日
言詞辯論終結，判決如下：
    主  文
一、被告應將門牌為臺東市○○街000號房屋遷讓交還原告。
二、被告應自民國109年09月01日至遷讓第一項之房屋之日止，
    按月給付原告新臺幣2萬元。
三、訴訟費用由被告負擔。
四、本判決由原告以新臺幣29萬元供擔保後，得假執行。但被告
    北緯二十二度休閒事業有限公司如於假執行程序實施前，以
    新臺幣86萬9,500元為原告預供擔保，得免為假執行。
    事  實
壹、程序方面：
    被告林泇賝、陳湧貿經合法通知，未於言詞辯論期日到場，
    查無民事訴訟法第386條各款所列之情形，爰依原告之聲請
    ，由其一造辯論而為判決，合先敘明。
貳、原告主張：
一、原告將所有門牌為：臺東市○○街000號房屋（下稱系爭房屋
    ）出租予被告北緯二十二度休閒事業有限公司（下稱被告北
    緯公司），約定：①租賃期間自108年01月01日起至109年06
    月30日止（租約第02條），②租金以每期為一個月，每月租
    金為2 萬元，應於每月01日以前繳納，並簽立房屋租賃契約
    書（下稱系爭租約）在案。㈠原告曾於：109年06月23日、10
    9年08月25日分別以台中民權路郵局存證信函寄發被告北緯
    公司，通知：系爭房屋於109年06月30日租期屆至後，應於1
    09年07月01日遷讓返還，嗣發現於109年07月01日、08月03
    日雖有以「北緯二十二」備註之匯款各2萬元，但不影響系
    爭租約屆期後，被告北緯公司迄今仍無權占用之事實。㈡系
    爭房屋現由被告占用中，爰依第455條前段系爭租約屆滿後
    應返還系爭房屋、第767條前段、中段所有權人物上請求權
    ，請求被告應將系爭房屋遷讓返還原告。
二、被告無正當權源使用系爭房屋，併受有相當於系爭租約每月
    租金2萬元之利益，而使原告受有相當租金之損害，扣除被
    告北緯公司曾於109年07月01日、08月03日匯款各2萬元之數
    額外，原告自得依民法第179條前段不當得利之法律關係，
    請求被告應自109年09月01日起按月給付原告所受各該之不
    當得利。
三、對被告北緯公司答辯之陳述：
　㈠系爭0000000甲買賣契約書及0000000乙買賣契約書，均是買
    賣雙方真實移轉系爭不動產所有權之真意，並非作為系爭60
    0元借款之擔保。
  ㈡原告與被告北緯公司間確實存在租賃契約，租賃契約詳如書
    狀所載。
四、爰依民法①第455條前段系爭租約屆滿後應返還系爭房屋、第
    767條前段、中段所有權人物上請求權；②第179條前段不當
    得利之法律關係起訴，併聲明求為判決：
  ㈠被告應應將門牌為臺東市○○街000號房屋遷讓交還原告。
  ㈡被告應自民國109年09月01日至遷讓第一項之房屋之日止，按
    月給付原告新臺幣2萬元。
  ㈢願供擔保請准宣告假執行（第195頁至第196頁、第198頁：
　  筆錄）。
參、被告北緯公司則以：
一、㈠被告林泇賝、北緯公司、陳湧貿與訴外人洪依瑩於107年03
    月14日簽立系爭借款協議書，約定由被告林泇賝向洪依瑩借
    款600元（即系爭借款），並約定應於107年05月14日返還。
    嗣清償期限屆至，被告林泇賝雖未能如期清償系爭借款，然
    迄至107年06月29日已向洪依瑩給付款項共計7,798,836元，
    系爭借款應已全部清償完畢。
  ㈡詎洪依瑩竟稱所給付款項僅清償利息，尚未清償本金，遂要
    求依系爭借款協議書之約定，將被告林泇賝所有坐落臺東縣
    ○○市○○段0000地號、29-10地號土地及土地上同段1619建號
    建物（門牌號碼：臺東市○○街000號）（以下合稱系爭不動
    產）所有權移轉登記予其指定之人即原告徐麗婷，以擔保系
    爭借款。被告迫於洪依瑩一再催討甚或出言恐嚇，只得妥協
    配合。雙方因而於107年10月30日簽署不動產買賣契約書（
    即系爭0000000甲買賣契約書）。
  ㈢因洪依瑩及被告林泇賝僅為擔保系爭借款，均無終局移轉系
    爭不動產所有權之真意，為規範借貸債務如何攤還，遂於10
    8年01月02日簽訂不動產買賣契約書（下稱0000000乙買賣契
    約），由被告北緯公司向原告買受系爭不動產。併由雙方約
    定借款債務增為700萬元，分第01期至第18期分期攤還，第1
    9期價款則與0000000系爭甲買賣契約約定銀行貸款1,400萬
    元相同。而被告北緯公司為盡早取回系爭不動產所有權，而
    努力籌錢償還債務，自107年11月13日起至108年03月06日止
    ，被告北緯公司及被告林泇賝已再行給付洪依瑩及原告合計
    共7,887,905元，已逾上開約定之分期價金總和，亦超出約
    定之700萬元債務金額。因此，林泇賝於108年03月間即要求
    返還系爭不動產之所有權，卻遭拒絕。嗣經洪依瑩至被告公
    司追討債務，被告林泇賝向其表示已付清借貸款項，無力亦
    不可能再負擔支付無止境之債務，洪依瑩最終要求被告再支
    付最後一筆127萬元款項後，願將其持有之系爭借款協議書
    正本、用以擔保系爭借款之支票、本票返還，並將系爭不動
    產所有權移轉過戶登記予被告北緯公司。故被告林泇賝於10
    8年05月28日再度匯款127萬元至洪依瑩指定之原告帳戶後，
    被告總計共支付洪依瑩及原告1,689萬6,741元。
  ㈣事後洪依瑩仍不願履行系爭0000000乙買賣契約，被告北緯公
    司因而對原告，向臺中地方法院提起108年度訴字第2276號
    履行契約事件，請求原告應將系爭不動產所有權移轉登記予
    被告北緯公司敗訴後，經提起上訴亦遭駁回上訴後，現上訴
    第三審審理中。
二、經查：
  ㈠系爭借款協議書第3條第3項約定有保密條款，雙方有保密需
    求，倘以設定抵押權方式為擔保系爭款，將因不動產登記制
    度之公示外觀致保密條款目的不達。為免第三人獲悉，雙方
    遂以信託讓與擔保之方式，以移轉系爭不動產所有權作為系
    爭借款之擔保。
  ㈡被告林泇賝為擔保系爭借款，遂依系爭借款協議書約定，將
    原「借名登記」在訴外人李佾蓁名下之系爭不動產所有權，
    移轉過戶至訴外人洪依瑩所指定之原告徐麗婷名下，惟兩造
    間實際上並無移轉系爭不動產所有權之真意。故雙方於107
    年10月30日所簽署0000000系爭甲買賣契約之時，未實體探
    究系爭房屋之市價多寡，亦未有議價或磋商之行徑，逕行單
    純以「600萬元之借貸債務」加上「1,400萬元之房屋剩餘貸
    款」之二者加總金額，來倒推為本件買賣價金。於該契約特
    別約定事項第1 項、同契約第三 條約定亦有約定: 除須代
    出賣人清償房貸債務外，尚須於點交時將尾款以現金交付予
    出賣人。然洪依瑩或原告未依上開約定支付任何尾款予被告
    北緯公司或其法定代理人林泇賝。又因被告北緯公司與洪依
    瑩無終局讓與所有權予原告之真意，故雙方嗣後所簽訂之00
    00000系爭乙買賣契約，在第三條約定被告應支付予原告之
    款項合計共2,100萬元，經扣除貸款1,400萬元後，其餘18期
    價款加上尾款金額共計700萬元。該契約除將買賣價金由2,0
    00萬元增為2,100萬元、第1期至第18期分期攤還計付之各期
    價款金額外，其餘權利義務關係與0000000系爭甲買賣契約
    内容所載，實無二致，第19期價款恰與前揭約定銀行貸款金
    額同，均為1,400元。顯示雙方僅係將被告林泇賝應償還之
    本息金額調增為700萬元，以擔保系爭借款。除系爭借款協
    議書約定之600萬元外，被告北緯公司並未額外收受任何購
    屋之買賣價金。
  ㈢故被告北緯公司係出於信託讓與擔保意思，以系爭不動產所
    有權移轉過戶予債權人洪依瑩指定之原告方式，擔保系爭借
    款。被告林泇賝並無終局移轉系爭不動產所有權之意思，則
    系爭借款協議書應定性為：信託的讓與擔保契約，被告林泇
    賝移轉系爭不動產之所有權予原告，應不生移轉之效力。雙
    方雖另簽有系爭租約，但並無租賃之真意，應屬通謀虛偽意
    思表示，該租約應仍屬信託的讓與擔保契約之一部分。故被
    告主張：被告北緯公司實際上為系爭不動產之所有權人，縱
    假設鈞院依登記外觀而認定系爭不動產之所有權人為原告，
    被告亦主張被告三人非無權占有。
　㈣被告林泇賝、陳湧貿，因有事而非故意不到庭。　
三、併聲明求為判決：㈠駁回原告之訴。㈡若受敗訴之判決，願供
    擔保免為假執行（第196頁至第198頁、第206頁：筆錄）。
參、下列重要事實，經原告、到場被告在言詞辯論期日，經辯論
    後併確認後不爭執（第198頁至第205頁：筆錄），自應堪信
    為真實，本院爰逕採為辯論及判決之基礎。
一、系爭不動產移轉所有權之經過：
    坐落臺東縣○○市○○段0000地號、29-10地號土地及土地上同
    段1619建號建物（門牌號碼：臺東市○○街000號）（即系爭
    不動產）：㈠原由被告林泇賝以買賣為登記原因，於105年04
    月06日取得所有權登記；㈡被告林泇賝以買賣為登記原因，
    於107年05月25日將系爭不動產所有權移轉登記予訴外人李
    佾蓁（即被告林泇賝之兒媳婦）；㈢李佾蓁以：於買賣為登
    記原因，於107年12月27日將系爭不動產之所有權移轉登記
    予原告徐麗婷（第86頁至第87頁、第93頁至第94頁、第100
    頁：異動索引內載）（另見第75頁至第100頁：系爭不動產
    登記謄本、異動索引），先為敘明。
二、被告林泇賝向訴外人洪依瑩借款600萬元（下稱系爭借款）
    ，以被告林泇賝｛見系爭借款協議書（下同）稱甲方｝、洪依
    瑩（乙方）、被告北緯公司（丙方）、被告陳湧貿（丁方，
    即被告林泇賝之配偶）於107年03月14日簽立「借款協議書
    」（即系爭借款協議書），在該協議書約定：①第一條第一
    項記載：「乙方（係指洪依瑩，下同）同意借款新台幣（下
    同）陸佰萬元整予甲方（係指被告林泇賝）。」、②第二條
    第一項記載：「甲方同意於107年05月14日一次返還陸佰萬
    元整於乙方。」、③第三條第三項記載：「一、甲方應於收
    受第一條借款之同時，開立面額新台幣陸佰萬元整、到期日
    民國107年05月14日之本票、支票各乙張予乙方以擔保償還
    借款。乙方應於甲方依前條約定償還全數借款時，返還前開
    本票、支票各乙張予甲方。二、甲方已確實認知乙方係以自
    身之信用向他人調借金額來借款予甲方，如未能如期償還將
    對乙方造成莫大困擾更因而背負債務，除特此保證絕對如期
    償還外，並願再承諾收受此筆款項後，直接存入甲方之銀行
    帳戶，決不挪作他用（包含但不限於償還個人或公司債務、
    支付其他費用或大額消費等用途），如有挪作他用導致屆期
    無力償還，願負刑法詐欺罪之刑責。三、甲方如未依前條約
    定如期償還借款，願將下列不動產所有權移轉予乙方或乙方
    指定之第三人，並任由乙方處分（包含但不限於出租、出售
    等行為）以『變現取償』，待甲方全數償還借款時，乙方始依
    當時『變現取償之現況』，返還前開不動產予甲方：…⑵丙方（
    係指被告北緯公司，但該公司未曾取得系爭不動產所有權）
    所有坐落於臺東縣○○市○○街000號建物及其下臺東市○○段000
    0地號土地之不動產（係指系爭不動產）。…。」。④第四條
    「甲乙丙三方同意決不向本協議書以外之第三人以口頭、言
    詞或書面，直接或間接透露本借款協議，如有違反，導致契
    約任一方受有損害，願負損害賠償責任。」（第134頁至第1
    35頁被證01：系爭借款協議書影本）。
  ㈡被告林泇賝在系爭借款於107年05月14日清償期限屆至，並
    未如期清償系爭借款。
三、被告林泇賝有權代理李佾蓁，與原告徐麗婷於107年10月30
    日簽訂不動產買賣契約書（下稱系爭0000000甲買賣契約）
    ，由徐麗婷向李佾蓁買受系爭不動產，買賣價金為2,000萬
    元（第二條），並於107年12月27日辦理所有權移轉登記完
    畢，依該契約書記載：①第三條：簽約款100萬元。107年11
    月21日用印款、完稅款500萬元。尾款：銀行貸款1,400萬元
    。②第四條貸款約定：「二、出賣人簽約前，以本買賣標的
    物（係指爭不動產）為擔保，設定抵押之金額為新臺幣①16,
    800,000②240,000整，實借金額為新臺幣壹仟參佰捌拾萬（1
    ,380萬元）元整，抵押權人為第一銀行（係指系爭不動產原
    抵押權人），雙方並依下列約定擇一辦理：…㈡買受人預定以
    本買賣標的物向其他金融機構（係指花蓮二信）辦理貸款新
    臺幣1,400萬元整，並依第五條規定辦理貸款及代償原出賣
    人就本標的物之借款及塗銷原抵押權。」（第142頁）。另
    以手寫之方式註記：「107.10.31貸款，餘額13,755,482」
    。③在特別約定事項記載：「1.自移轉登記完畢之日起，由
    買方負責清償賣方本件標的在第一商業銀行臺東分行（係指
    第一商銀）之抵押權貸款。2.買方應於108.01.25前，由買
    方另行貸款並清償本件賣方原有之抵押權貸款」（第141頁
    至第148頁：甲買賣契約）。
  ㈡李佾蓁確實以：於107年12月27日買賣為登記原因、於107年
　  10月30日將系爭不動產之所有權移轉登記予原告徐麗婷。
  ①原告徐麗婷以系爭不動產為擔保，向訴外人有限責任花蓮第 
    二信用合作社（下稱花蓮二信）借款，並以自己為債務人及
    抵押義務人，於108年02月19日為抵押權人花蓮二信設定1,6
    20萬元之最高限額抵押權登記（第75頁、第77頁、第79頁：
    登記謄本內載）；
  ②被告林泇賝原以系爭不動產為第一商銀所設定之抵押權登記
    （108東地所簡字第001870號登記），因清償而於108年02月
    27日塗銷該抵押權登記（第86頁至第87頁、第93頁至第94頁
    、第100頁：異動索引內載）（另見第75頁至第100頁：系爭
    不動產登記謄本、異動索引）。
  ㈢故洪依瑩係在：被告林泇賝於107年05月14日清償期限屆至，
    並未清償系爭借款時，依系爭借款協議書第三條第三項之約
    定，以變現取償方式，處分系爭不動產。
四、被告北緯公司於108年01月02日與原告簽立系爭不動產買賣
    契約之經過：
  ㈠被告北緯公司與原告徐麗婷於108年01月02日簽訂系爭不動產
    買賣契約書（下稱系爭0000000乙買賣契約），由被告北緯
    公司以2,100萬元向原告徐麗婷買受系爭不動產（第149頁至
    第152頁、第160頁：該契約書影本）。依該契約書記載：
  ①第三條付款之約定：第一項第㈠款、第㈡款「甲方（係指被告
    北緯公司，下同）應支付乙方（係指原告，下同）之各期價
    款，雙方同意按附件一之付款方式，由甲方開立以各期付款
    日當天之即期支票或台支交付乙方。㈠於雙方簽訂本契約書
    並由甲方支付完成第18期價款後即備妥移轉過戶登記所須交
    付之文件書類及證件付雙方指定之地政士。㈡於土地增值稅
    及契稅單核發，經雙方繳清稅賦並查無欠稅後，乙方並應於
    甲方依本條第二項完成金融機構核貸及抵押權設定書類準備
    完竣後，將本件買賣標的物所有權過戶登記予甲方，且同意
    由承辦本案之地政士代辦本件買賣標的物所有權之移轉事宜
    。另：甲方應簽發以乙方為受款人，金額為新台幣壹仟肆佰
    萬元正之商業本票乙紙，交付乙方作為甲方履行付清價款之
    擔保。倘甲方未依約付清買賣價款者，乙方得逕自行使上開
    本票之法定權利。」。另在該第三條下方以以手寫註記「雙
    方同意108/7/28開始辦理此案件買賣過戶手續，並執行過戶
    程序，包含賣方已簽收支票、匯票金流款項，及未匯尾款及
    貸款辦理開始，買方在期限後未執行辦理過戶手續，視同放
    棄。」（第160頁）。
  ②第四條產權之移轉：第一項、第四項「一、雙方應於第三條
　  所定第18期價款交付同時將移轉登記（即過戶）所須檢附之
　  文件書類（如：甲方之戶籍謄本，乙方之土地權狀、建物權
　  狀、房屋稅單影本、公司抄錄本）備齊，並蓋妥印鑑後，應
　  即「交由」乙方指定之地政士辦理產權移轉登記手續。…
　  四、以本買賣標的物向地政機關辦理之所有權移轉登記，應
　  與為貸款銀行所做之抵押權設定登記併件申請。」。
  ③第八條違約之罰則「一、…如經乙方通知限期履行契約，甲方
    逾期仍不履行者，甲方得解除契約…。」
  ㈡原告曾於：109年06月23日以台中民權路郵局1089號存證信函
    （下稱0000000存證信函）寄發被告北緯公司，在第二點記
    載「二、貴公司雖於違約後之109年06月15日再給付本人907
    ,200元之逾期價款，但仍有18,282,800元之逾期價款未給付
    ，是本人依系爭契約（係指0000000系爭乙買賣契約）第八
    條第一項約定通知貴公司於函到「3日內」給付本人18,282,
    800元以補足價款總額，逾期不履行，本人即依同條項約定
    解除系爭契約，並沒收貴公司已繳價款作為違約賠償。」（
    第23頁至第24頁：該存證信函影本。該存證信函經被告北緯
    公司於同月24日收受在案（第106頁：郵局郵件收件回執影
    本）。
五、依卷附第17頁至第20頁房屋租賃契約書（下稱系爭租約）內
    載：原告將所有（第20頁：該建物之房屋稅籍證明書）門牌
    為：臺東市○○街000號房屋（下稱系爭房屋）出租予被告北
    緯公司，①租賃期間自108年01月01日起至109年06月30日止
    （租約第02條）。②租金以每期為一個月，每月租金為2萬元
    ，應於每月01日以前繳納，無押租保證金。
六、原告曾於：
  ㈠109年06月23日以0000000存證信函寄發被告北緯公司，通知
    ：系爭房屋於109年06月30日租期屆至後，不再續租（第24
    頁原證04：存證信函影本），該存證信函經被告北緯公司於
    同月24日收受在案（第106頁：郵局郵件收件回執影本）。
  ㈡109年08月25日以同前揭郵局1528號存證信函（下稱0000000
    存證信函）寄發被告北緯公司，通知：系爭房屋於109年06
    月30日租期屆至後，應於109年07月01日遷讓返還。原告於1
    09年07月16日至系爭房屋現場欲取回該屋時，遭被告林泇賝
    （即被告北緯公司負責人）無故拒絕返還。原告近日查閱帳
    戶，發現於109年07月01日、08月03日雖有以「北緯二十二
    」備註之匯款各2 萬元，但系爭租約既已到期，則未改變被
    告北緯公司在系爭租約屆期後，迄今無權占用之事實（第27
    頁原證05：存證信函影本）。②該存證信函經被告北緯公司
    於同月26日收受在案（第114頁：郵局郵件收件回執影本）
    。③被告北緯公司自租賃契約屆滿後，從109 09月01日起，
    每月受有相當於租金之不當得利2萬元。
七、系爭房屋目前仍由被告①北緯公司、②林泇賝（即被告北緯公
    司之法定代理人）、③陳湧貿（即被告林泇賝之配偶）使用
    中。被告3人之送達地址：均為臺東市○○街000號。
八、本件適用之相關法條：民法：
  ①第421條第1項「稱租賃者，謂當事人約定，一方以物租與他
    方使用收益，他方支付租金之契約。」。
  ②第450條第1項「租賃定有期限者，其租賃關係，於期限屆滿
    時消滅。」。
  ③第455條前段「承租人於租賃關係終止後，應返還租賃物；」
    。
  ④第767條第1項前段、中段「所有人對於無權占有或侵奪其所
    有物者，得請求返還之。對於妨害其所有權者，得請求除去
    之。」。
  ⑤第179條前段「無法律上之原因而受利益，致他人受損害者，
    應返還其利益。」。
九、原告及到場被告：
  ㈠以①被告北緯公司對原告提起台中地方法院108年度訴字第227
    6 號履行契約事件於109 年06月03日判決（被證10），②高
    等法院台中分院109 年度重上字第175 號履行契約事件於11
    0 年01月13日判決（被證11，由本件原告訴訟代理人擔任原
    告在該審之訴訟代理人）（目前上訴第三審審理中）之資料
    ，及證人江俊郁、黃群叡之證述，經提示後，作為本件訴訟
    之參考資料。
  ㈡對本院卷內之資料、函文等證據資料，經本院提示後，對該
    等證據資料之形式真正，均不爭執（均同意有證據能力），
    但其實質之證明力，由本院逕為認定。
肆、兩造及到場被告同意: 整理及協議簡化限縮爭點為：
一、被告以：系爭0000000甲買賣契約、系爭0000000乙買賣契約
    ，僅係用以擔保系爭借款，而主張對系爭房屋為有占有，有
    無理由？
二、原告主張：系爭租約已屆至，被告為無權占有，有無理由？
伍、得心證之理由：
一、被告以：系爭0000000甲買賣契約、系爭0000000乙買賣契約
    而移轉系爭不動產所有權，僅係用以擔保系爭借款，而主張
    對系爭房屋為有占有，並無理由：
　　按①「信託之讓與擔保契約，須設定人以供債務擔保之意思
    ，將擔保標的物之權利移轉於擔保權人，使債權人在不超過
    擔保之目的範圍內，取得擔保物所有權，債務清償後，該擔
    保物即應返還於債務人；債務不履行時，債權人得將擔保物
    變賣或估價而就該價金受清償者而言。」（最高法院108年
    台上字第1873號民事判決意旨）、②「解釋契約，固須探求
    當事人立約時之真意，不能拘泥於契約之文字，但契約文字
    業已表示當事人真意，無須別事探求者，即不得反捨契約文
    字而更為曲解。」（最高法院17年上字第1118號民事判例要
    旨參照）。據上，若當事人事後非以信託擔保之意思，而移
    轉擔保物所有權時，自應探求當事人之真意，以定其法律關
    係，並據以決定其法律效力。經查：
（一）依系爭0000000000甲買賣契約所移轉系爭不動產所有權，
      並非作為系爭借款之擔保：
  ㈠依系爭借款協議書第三條第三項第⑵款約定「三、甲方（係
    指被告林泇賝）如未依前條約定如期償還借款，願將下列不
    動產所有權移轉予乙方（係指洪依瑩）或乙方指定之第三
    人…⑵丙方（係指被告北緯公司，但該公司未曾取得系爭不
    動產所有權）所有坐落於臺東縣○○市○○街000號建物及
    其下臺東市○○段0000地號土地之不動產（係指系爭不動
    產）」，則若：被告林泇賝在未依期清償系爭借款時，僅係
    出於單純移轉系爭不動產所有權予洪依瑩或洪依瑩所指定之
    第三人名下，以擔保系爭借款之意思時，則該所有權之讓與
    ，僅係作為系爭借款之信託擔保，應為明確。
  ㈡惟依原告與李佾蓁（即被告林泇賝之兒媳婦、系爭不動產之
    借名登記人）所簽立系爭0000000甲買賣契約書內載：由原
    告向李佾蓁買受系爭不動產，買賣價金為2,000萬元（第二
    條），並於107年12月27日辦理所有權移轉登記完畢，並在
    該契約書記載：①第三條：簽約款100萬元。107年11月21日
    用印款、完稅款500萬元。尾款：銀行貸款1,400萬元。②第
    四條貸款約定：「二、出賣人簽約前，以本買賣標的物（係
    指爭不動產）為擔保，設定抵押之金額為新臺幣①16,800,00
    0②240,000整，實借金額為新臺幣1,380萬元整，抵押權人為
    第一銀行（係指系爭不動產原抵押權人），雙方並依下列約
    定擇一辦理：…㈡買受人預定以本買賣標的物向其他金融機構
    （係指花蓮二信）辦理貸款新臺幣1,400萬元整，並依第五
    條規定辦理貸款及代償原出賣人就本標的物之借款及塗銷原
    抵押權。」（第142頁）。另以手寫之方式註記：「107.10.
    31貸款，餘額13,755,482」。③在特別約定事項記載：「1.
    自移轉登記完畢之日起，由買方負責清償賣方本件標的在第
    一商業銀行臺東分行（係指第一商銀）之抵押權貸款。2.買
    方應於108.01.25前，由買方另行貸款並清償本件賣方原有
    之抵押權貸款」（第141頁至第148頁：甲買賣契約，另見不
    爭事項第三點）。據上，雙方約定：買方需向其他金融機構
    貸款，以「代償」被告林泇賝在第一商銀之借款餘額（約1,
    380萬元）之方式，充作該買賣價金之一部分後，塗銷系爭
    不動產在第一商銀之原抵押權登記等情，已就該買賣價金之
    給付方式、以貸款代償被告林泇賝在原銀行之餘額、塗銷原
    抵押權登記等事項清晰約定，而非僅單純將系爭不動產所有
    權信託登記在債權人洪依瑩或其所指定之第三人原告名下而
    已。顯見，雙方已將系爭借款協議書之擔保意思，變更為以
    買賣為原因而移轉系爭不動產所有權，以代償被告林泇賝之
    借款餘額等款項之意。此由，原告徐麗婷事後即以系爭不動
    產為擔保，向花蓮二信借款，並以自己為債務人及抵押義務
    人，為抵押權人花蓮二信設定1,620萬元之最高限額抵押權
    登記後，代償被告林泇賝在第一商銀之貸款餘額，並塗銷被
    告林泇賝前為第一商銀所設定之原抵押權登記（第86頁至第
    87頁、第93頁至第94頁、第100頁：異動索引內載）（另見
    第75頁至第100頁：系爭不動產登記謄本、異動索引），而
    出賣人李佾蓁亦以買賣為登記原因、而將系爭不動產之所有
    權移轉登記予原告等情，足證被告林泇賝、洪依瑩確係以買
    賣為原因，而移轉系爭不動產所有權之真意。
  ㈢另參，江俊郁在被告北緯公司對原告提起台中地方法院108
    年度訴字第2276號履行契約事件於108年12月25日言詞辯論
    期日結證稱（依不爭事項第九點，被告北緯公司、原告同意
    ：以該證人在前揭案件之證詞，作為本件之參考資料）①「
    （提示本院卷第35至39頁土地及建物登記謄本記載坐落臺東
    市○○段00○0○00○00地號土地及其上建號1619號即門牌號碼臺
    東市○○街000 號建物於民國107年12月27日辦理移轉登記，
    證人江俊郁有無經手承辦移轉登記申請事宜？如有，請一併
    敘明何人出面與證人江俊郁洽談移轉登記事宜？）移轉登記
    是我承辦的，是買方洪依瑩與徐麗婷請我去辦移轉登記。」
    、②「（提示原證7 『不動產買賣契約書』影本〈見本院卷第70
    至73頁〉，證人江俊郁有無經手承辦簽約事宜？）在我辦完
    前開土地及房屋過戶（係指系爭0000000甲買賣契約書）之
    後，買賣雙方有說林泇賝有想把土地及房屋買回來，請我幫
    忙擬買賣契約(係指系爭0000000乙買賣契約書)，所以我依
    照買賣雙方的意思擬定契約內容，現在提示給我看的契約內
    容跟我當初擬的大致一樣。」、③「（提示被證7『不動產買
    賣契約書』記載買賣價金兩千萬元〈見本院卷第114-122 頁〉
    ，請證人確認前開所述以林泇賝欠洪依瑩的600萬元抵付買
    賣價金是否指此筆買賣價金兩千萬元？）是。買賣價金兩千
    萬元扣除六百萬元後，剩下一千四百萬元，徐麗婷是向花蓮
    第二信用合作社貸款。花蓮二信貸款是我經手辦理，所以我
    知道貸款有不足的情形，貸款不足的部分徐麗婷是用現金給
    付給李佾蓁…。」、④「（提示被證一借款協議書記載六百萬
    元〈見本院卷第50頁〉，是否就是前開證人所述林泇賝欠洪依
    瑩的六百萬元？）我有看過這份協議書，是洪依瑩拿給我看
    的，這份協議書記載的就是我剛剛說的林泇賝欠洪依瑩的六
    百萬元。」、⑤「（提示被證七『不動產買賣契約書』〈見本院
    卷第114至122頁〉，證人江俊郁有無經手承辦簽約事宜？）
    我有承辦。」、「（提示被證一協議書第二條〈見本院卷第5
    0頁〉，甲方有無依約於107年5月14日還款600萬元？）應該
    是沒有還，所以雙方才會在107年10月簽買賣契約用兩千萬
    元買賣房屋，其中六百萬元用債務抵償。」、⑥「（提示被
    證七買賣契約書〈見本院卷第114-122頁〉，及提示被證一借
    款協議書〈見本院卷第50-51頁〉，買賣雙方簽署被證七買賣
    契約書之用意，只是單純為了擔保被證一借款協議書所載的
    債務，所以先移轉登記於債權人名下，等到債務清償完畢後
    ，需要再移轉登記回來給債務人，或者依被證一借款協議書
    第三條規定，移轉登記給債權人用來抵償債務，任由債權人
    處分以變現取償？）被證七買賣契約書（係指系爭0000000
    甲買賣契約書）就是由李佾蓁將土地及建物出售給徐麗婷，
    只是其中價金六百萬元以被證一的債務來抵付。」、⑦「（
    提示被證七買賣契約書〈見本院卷第114-122頁〉，買賣雙方
    有無約定被證一借款協議書〈見本院卷第50-51頁〉所載債務
    清償完畢後，需要再移轉登記回來給債務人？）沒有，108
    年1月份再簽一份買賣契約，是因為賣方想把土地及建物買
    回來。」等語（見本院卷第160至163頁）。」等語（見第16
    7頁至第168頁：該判決書影本內載）。益徵佐證：上開買賣
    契約，係由原告以2,000萬元向李佾蓁購買系爭不動產，其
    中價金600萬元以系爭借款抵付，其餘價金則由原告向金融
    機構辦理貸款，貸款不足部分再由原告給付現金，且系爭不
    動產所有權亦已於107年12月27日以買賣為原因移轉登記於
    被告名下，故雙方確係以買賣之真意而移轉系爭不動產所有
    權，而非用以擔保系爭借款之清償。
（二）依系爭0000000乙買賣契約而移轉系爭不動產所有權，亦
    非作為系爭借款之擔保：
  ㈠依原告與被告北緯公司於108年01月02日簽訂系爭0000000乙
    買賣契約書內載，由被告北緯公司以2,100萬元向原告買受
    系爭不動產（第149頁至第152頁、第160頁：該契約書影本
    ）。①第三條付款之約定：第一項第㈠款、第㈡款「甲方（係
    指被告北緯公司，下同）應支付乙方（係指原告，下同）之
    各期價款，雙方同意按附件一之付款方式，由甲方開立以各
    期付款日當天之即期支票或台支交付乙方。）㈠於雙方簽訂
    本契約書並由甲方支付完成第18期價款後即備妥移轉過戶登
    記所須交付之文件書類及證件付雙方指定之地政士。㈡於土
    地增值稅及契稅單核發，經雙方繳清稅賦並查無欠稅後，乙
    方並應於甲方依本條第二項完成金融機構核貸及抵押權設定
    書類準備完竣後，將本件買賣標的物所有權過戶登記予甲方
    ，且同意由承辦本案之地政士代辦本件買賣標的物所有權之
    移轉事宜。另：甲方應簽發以乙方為受款人，金額為新台幣
    壹仟肆佰萬元正之商業本票乙紙，交付乙方作為甲方履行付
    清價款之擔保。倘甲方未依約付清買賣價款者，乙方得逕自
    行使上開本票之法定權利。」。另在該第三條下方以以手寫
    註記「雙方同意108/7/28開始辦理此案件買賣過戶手續，並
    執行過戶程序，包含賣方已簽收支票、匯票金流款項，及未
    匯尾款及貸款辦理開始，買方在期限後未執行辦理過戶手續
    ，視同放棄。」（第160頁）。②第四條產權之移轉：第一項
    、第四項「一、雙方應於第三條所定第18期價款交付同時將
    移轉登記（即過戶）所須檢附之文件書類（如：甲方之戶籍
    謄本，乙方之土地權狀、建物權狀、房屋稅單影本、公司抄
    錄本）備齊，並蓋妥印鑑後，應即「交由」乙方指定之地政
    士辦理產權移轉登記手續。…四、以本買賣標的物向地政機
    關辦理之所有權移轉登記，應與為貸款銀行所做之抵押權設
    定登記併件申請。」。③第八條違約之罰則「一、…如經乙方
    通知限期履行契約，甲方逾期仍不履行者，甲方得解除契約
    …。」。據上，上開契約僅係原告與被告北緯公司間，為買
    賣系爭不動產所有權而簽立，依契約內文，並無約定該所有
    權之移轉，係為系爭借款擔保之字句。
  ㈡此由，江俊郁在台中地方法院108年度訴字第2276號履行契約
    事件於108年12月25日言詞辯論期日結證稱：「（提示被證
    七買賣契約書〈見本院卷第114-122頁〉，買賣雙方有無約定
    被證一借款協議書〈見本院卷第50-51頁〉所載債務清償完畢
    後，需要再移轉登記回來給債務人？）沒有，108年1月份再
    簽一份買賣契約（係指系爭0000000乙買賣約書），是因為
    賣方想把土地及建物買回來。」等語（見本院卷第160 至16
    3 頁）」等語（見第168頁：該判決書影本內載）。
  ㈢另參：黃群叡在台中地院108訴2276號履行契約事件於109年0
    4月08日言詞辯論期日結證稱（依不爭事項第九點，被告北
    緯公司、原告同意：以該證人在前揭案件之證詞，作為本件
    之參考資料）：①「（提示原證3『不動產買賣契約書』下方藍
    色手寫文字〈見本院卷第13頁〉（係指本院卷第160頁：系爭0
    000000買賣契約書手寫文字），有無見過？如有，請一併敘
    明係由何人於何時書寫？用途為何？）我有見過，這些字是
    林泇賝在108年5月28日跟我見面時林泇賝寫的，我要求林泇
    賝寫這些字，我的用意是希望林泇賝在108年7月28日把期款
    、貸款、尾款全部付清之後，我會把房子過戶給林泇賝。」
    、②「（提示原證3 『不動產買賣契約書』下方藍色手寫文字
    記載『雙方同意於108/7/28前開始辦理此案件買賣過戶手續
    ，並執行過戶程序』等語〈見本院卷第13頁〉，何意？）我的
    意思是林泇賝在108年7 28日之前必須把尚欠的期款還有尾
    款還有銀行的貸款背回去，因為徐麗婷於107年10月30日向
    林泇賝買房子的時候有辦理貸款，林泇賝必須清償銀行貸款
    ，然後我們才願意辦理房屋買賣過戶。」、③「（提示原證3
     『不動產買賣契約書』下方藍色手寫文字記載『包含賣方已簽
    收支票、匯款金流款項，及未匯尾款及貸款辦理開始』等語〈
    見本院卷第13頁〉，何意？）意思就是我跟林泇賝約定在108
    年7月28日之前林泇賝必須把尾款還有尚欠的期款，還有銀
    行的貸款清償後，我們才願意辦理房屋買賣過戶，當初是要
    求林泇賝在不動產買賣契約書上註記在108年7月28日之前要
    還我們期款、尾款、貸款，然後我們就願意辦理買賣過戶手
    續，但是具體內容是林泇賝自己想、自己寫的。（為何雙方
    約定於108 年7 月28日前開始辦理買賣過戶手續？）因為林
    泇賝於108 年5 月28日的時候已經違約，然後我老婆洪依瑩
    說林泇賝也是在做生意，要給林泇賝最後一個期限兩個月。
    」、④「（提示被告於109年1月13日提出『民事答辯（四）狀
    』第6頁第三、（二）、1.段記載證人黃群叡與林泇賝於108
    年5月28日協商情形〈見本院卷第189頁背面〉，請證人黃群叡
    確認有無此事？）有此事，我與林泇賝於108年5月28日進行
    協商時約定108年7 28日之前林泇賝必須清償剩餘的期款，
    因為期款總共324萬元，林泇賝只還了181萬元，剩餘期款要
    還我們，還有尾款376 萬元要付清，然後徐麗婷的銀行貸款
    要清償，我們才願意辦理房屋買賣過戶程序，因為我跟洪依
    瑩還有徐麗婷一起合買房屋就是107年10月30日那份不動產
    買賣契約書。」等語（見本院卷第172頁至第173頁：該判決
    書內載）。據上，益徵佐證，系爭0000000乙買賣契約書，
    僅係在系爭0000000甲買賣契約移轉系爭不動產予原告之後
    ，被告北緯公司為另向原告買回系爭不動產所有權而簽立，
    依契約內文，亦無約定：該所有權之移轉係為系爭借款擔保
    之字句，故無從認定：雙方有何讓與擔保之含意。
（三）至於前揭等買賣價金之多寡，涉及到雙方當事人之議價能
　　力及主觀上對買賣標的物之價值評估，尚不能僅以：買賣契
　　約之價金，剛好等同於系爭貸款之金額、加抵押權之貸款金
　　額，遂據以推論雙方未有買賣之合意，故被告之前揭抗辯沒
　　有理由。另被告林泇賝①對系爭借款之債務是否已經「清償
　　完畢」？②洪依瑩是否「超額取償」，而有「不當得利」之
　　問題？均屬另一問題，附此敘明。
二、原告主張：系爭租約已屆至，被告為無權占有，為有理由？
  ㈠按「讓與擔保所有權雖已移轉，但讓與擔保之目的在擔保債
    權，故除當事人約定由擔保債權人占有外，標的物繼續由設
　  定人占有，其利用權限由設定人保留，得為無償之利用。當
　  事人間縱成立一定之法律關係（例如使用借貸或租賃），此
　  不過係一種形式，設定人占有或利用標的物其原有之權限，
    設定人就該標的物之用益，實無支付一定對價之理由。」（
    第208頁至第210頁：謝在全所著：民法物權論下冊，109年0
    9月修訂七版第586頁）。經查：以系爭0000000甲買賣契約
    、系爭0000000乙買賣契約，所移轉系爭不動產之所有權，
    並非作為被告林泇賝向洪依瑩系爭借款之信託擔保業如前述
    。且系爭0000000乙買賣契約，業經原告以109年06月23日以
    台中民權路郵局1089號存證信函解除契約在案，此有台中高
    分院109年重上字第175號判決書第12頁內載「再者，乙（係
    指徐麗婷）買賣契約已於109年6月27日解除，此復有如前揭
    三、不爭執事項㈥、㈦，」（見本院卷第190頁：該判決書影
    本內載），故無論係被告林泇賝、北緯公司，均不得以：前
    揭等買賣等契約所移轉系爭不動所有權，係作為系爭借款之
    擔保，而主張信託讓與擔保設定人之有權占有，應為明確。
  ㈡①「租賃定有期限者，其租賃關係，於期限屆滿時消滅。」
   （民法第450條第1項）、②「承租人於租賃關係終止後，應
    返還租賃物；」（同法第455條前段）、③「所有人對於無
    權占有…者，得請求返還之。對於妨害其所有權者，得請求
    除去..。」（同法第767條第1項前段、中段）、⑤「當事人
    主張有利於己之事實者，就其事實有舉證之責任，」，民事
    訴訟法第277條前段亦有明文。⑥③以無權占有為原因，請
    求返還所有物之訴，被告對原告就其物有所有權存在之事實
    無爭執，而僅以非無權占有為抗辯者，原告於被告無權占有
    之事實，無舉證責任，被告應就其取得占有，係有正當權源
    之事實證明之，如不能證明，則應認原告之請求為有理由（
    最高法院72年度臺上字第1552號、同年度臺上字第2516  號
    、85年度臺上字第1120號判決、108年台上字第1890號民事
    判決意旨可資參照）。經查：系爭租約業於109年06月30日
    屆至（第17頁至第20頁：系爭租約影本），而原告亦以：00
    00000存證信函通知被告北緯公司不予續約，而該存證信函
    經被告北緯公司於同月26日收受在案（第26頁、第114頁：
    存證信函、郵局郵件收件回執影本）。另系爭房屋目前仍由
    被告北緯公司、林泇賝（即被告北緯公司之法定代理人）、
    陳湧貿（即被告林泇賝之配偶）使用中，被告3人之送達地
    址：均為臺東市○○街000號（見不爭執事項第七點）。而被
    告均未能舉證：確有占用系爭房屋之正當權源，故原告爰民
    法第455條前段系爭租約屆滿後應返還系爭房屋、第767條前
    段、中段所有權人物上請求權之法律關係起訴，請求被告應
    應將門牌為臺東市○○街000號房屋遷讓交還原告，為有理由
    。
三、按「無法律上之原因而受利益，致他人受損害者，應返還其
    利益，」，民法第179條定有明文。另「依不當得利之法則
    請求返還不當得利，以無法律上之原因而受利益，致他人受
    有損害為其要件，故其得請求返還之範圍，應以對方所受之
    利益為度，非以請求人所受損害若干為準，無權占有他人土
    地，可能獲得相當於租金之利益為社會通常之觀念。」（最
    高法院61年臺上字第1695號判例參照）。經查：系爭租約業
    於109年06月30屆至後，被告仍繼續使用系爭不動產，故以
    系爭租約原約定每月租金為2萬元，作為原告請求對被告請
    求類似租金不當得利之計算標準，尚屬適當。而被告北緯公
    司雖曾於於109年07月01日、08月03日匯款各2萬元，但系爭
    租約既已到期，且原告已向被告北緯公司表示：反對其繼續
    使用系爭房屋之意思，則無法改變被告北緯公司在系爭租約
    屆期後，迄今無權占用之事實（第27頁原證05：存證信函影
    本）。據上，被告因無權占用系爭房屋，而自109年09月01
    日起每月受有2萬元類似租金之不當得利，應勘認定，故原
    告請求被告應自109年09月01日至遷讓系爭房屋之日止，按
    月給付原告新臺幣2萬元，為有理由。
四、被告林泇賝、陳湧經合法通知，未於言詞辯論期日到場爭執
    ，復未提出答辯書狀以供本院斟酌。惟依前揭證據資料所示
    ，已足認定原告之主張為真。
五、本件事證已臻明確，兩造其餘之攻擊防禦方法及所提證據，
    對判決結果不生影響，爰不一一論列，併此敘明。
陸、據上論結，本件原告之訴為有理由，依民事訴訟法第385條
    第1項前段、第78條、第87條第1項之規定，判決如主文第1
    項至第2項所示。
柒、訴訟費用額之部分，依後附計算書確定如主文第3項所示。
捌、本判決原告、被告北緯公司均陳明願供擔保，請准宣告假執
    行或免為假執行，均核無不合，爰各酌定相當之擔保金額，
    併判決如主文第4項所示。
中　　華　　民　　國　　110 　年　　5 　　月　　14　　日
                  民事第一庭    法  官  陳兆翔
以上正本，係照原本作成。
如對本判決上訴，須於判決送達後20日內，向本院提出上訴狀。
如委任律師提起上訴者，應一併繳納上訴審裁判費。
中　　華　　民　　國　　110 　年　　5 　　月　　14　　日
                                書記官  李彥勲
計算書：
項        目    金　額（新臺幣）　　
第一審裁判費　　9,470元（第06頁：裁判費收據）